ACORDAO-COMPLETO-2455355

ACÓRDÃO 232/2021 ATA 4/2021 - PLENÁRIO

VISTOS, relatados e discutidos estes autos de monitoramento do Acórdão 354/2020-TCU-Plenário, relator Ministro Raimundo Carreiro, por meio do qual o Colegiado considerou procedente representação formulada pela empresa Link Card Administradora de Benefícios Eireli, em face de supostas irregularidades no Edital de Pregão Eletrônico 61/2018, a cargo da Universidade Federal do Espírito Santo/UFES, que teve por objeto a prestação de serviços de gestão do fornecimento de combustíveis e manutenção preventiva e corretiva para a frota de veículos oficiais;
ACORDAM os Ministros do Tribunal de Contas da União, reunidos em Sessão Plenária, diante das razões expostas pelo Relator, em:   
9.1. considerar parcialmente atendidas as medidas solicitadas no item 9.2 do Acórdão 354/2020-TCU-Plenário, relator Ministro Raimundo Carreiro;   
9.2. determinar à Universidade Federal do Espírito Santo, com fundamento no art. 250, inciso II, do Regimento Interno/TCU, c/c o art. 4º, inciso II, da Resolução-TCU 315/2020, que:
9.2.1. abstenha-se de prorrogar, quando do término da atual vigência, o Contrato 31/2019 e seu Termo Aditivo 001/2020, resultantes do Pregão Eletrônico 66/2019;
9.2.2. abstenha-se de incluir, nos futuros instrumentos convocatórios e correspondentes minutas contratuais, previsão de exigência de rede de postos de serviço credenciados em todo o território nacional para abastecimento de veículos da entidade, limitando-se a exigência de rede credenciada apenas aos estados cuja vantajosidade econômica para a Administração tenha sido cabalmente demonstrada na fase de planejamento de cada contratação;
9.2.3. informe o TCU sobre o resultado das medidas adotadas dentro do prazo de 30 dias, contados da notificação desta deliberação;
9.3. dar ciência deste Acórdão à Universidade Federal do Espírito Santo, destacando que o Relatório e o Voto que fundamentam podem ser acessados por meio do endereço eletrônico www.tcu.gov.br/acordaos; e 
9.4. arquivar os presentes autos, nos termos do art. 169, III, do Regimento Interno deste Tribunal.

Monitoramento de deliberação que apreciou representação acerca de supostas irregularidades na licitação que teve por objeto prestação de serviços de gestão do fornecimento de combustíveis e manutenção preventiva e corretiva para a frota de veículos oficiais.

Universidade Federal do Espírito Santo.

3. Representante/Interessados/Responsáveis:
3.1. Representante: Link Card Administradora de Benefícios Eireli (12.039.966/0001-11)
3.2. Interessado: Link Card Administradora de Beneficios Eireli (12.039.966/0001-11)
3.3. Responsável: Reinaldo Centoducatte (XXX.006.107-XX).

13.1. Ministros presentes: Ana Arraes (Presidente), Benjamin Zymler, Augusto Nardes, Aroldo Cedraz, Raimundo Carreiro (Relator) e Jorge Oliveira.
13.2. Ministros-Substitutos convocados: Augusto Sherman Cavalcanti, Marcos Bemquerer Costa e Weder de Oliveira.

RAIMUNDO CARREIRO

Trata-se de monitoramento do Acórdão 354/2020-TCU-Plenário, de minha relatoria, por meio do qual o Colegiado considerou procedente representação formulada pela empresa Link Card Administradora de Beneficios Eireli, em face de supostas irregularidades no Edital de Pregão Eletrônico 61/2018, a cargo da Universidade Federal do Espírito Santo/UFES, que teve por objeto a prestação de serviços de gestão do fornecimento de combustíveis e manutenção preventiva e corretiva para a frota de veículos oficiais.
2.	A representação voltou-se contra a exigência de apresentação e comprovação prévia de rede credenciada ainda na fase de habilitação técnica (subitens 8.8, 8.8.1, 8.8.1.2, 8.8.1.3, 8.8.2 e 8.8.3) .
3.	A UFES cancelou o Pregão Eletrônico 61/2018 e lançou, subsequentemente, o Pregão Eletrônico 66/2019, com idêntico objeto do anterior, passando a exigir a rede credenciada em todo o território nacional apenas como requisito para contratação, e não mais como requisito de habilitação.
4.	Ao final deste novo certame (Pregão Eletrônico 66/2019) , a UFES celebrou, em 7/8/2019, o Contrato 31/2019 com a representante, sob o valor de R$ 879.996,16, com vigência inicial até 7/8/2020, tendo sido celebrado o 1º Termo Aditivo 001/2020, prorrogando a avença até 7/8/2021.
5.	O mérito da representação foi apreciado pelo Tribunal em deliberação consubstanciada no Acórdão 354/2020-TCU-Plenário, de minha relatoria, a seguir parcialmente colacionado:
"VISTOS, relatados e discutidos estes autos que tratam de Representação remetida ao TCU pela empresa Link Card Administradora de Beneficios Eireli, com o objetivo de questionar indícios de irregularidades no Edital de Pregão Eletrônico 61/2018, do tipo menor preço, da Universidade Federal do Espírito Santo/UFES, que teve por objeto a prestação de serviços de gestão do fornecimento de combustíveis e manutenção preventiva e corretiva para a frota de veículos oficiais.
ACORDAM os Ministros do Tribunal de Contas da União, reunidos em Sessão do Plenário, em:
9.1.	conhecer da Representação, por satisfeitos os requisitos de admissibilidade constantes no art. 113, § 1º, da Lei 8.666/1993, c/c os arts. 235 e 237, VII, do Regimento Interno/TCU, e no art. 103, § 1º, da Resolução-TCU 259/2014, para no mérito, com fundamento no art. 276, §6º, do Regimento Interno/TCU, considerá-la procedente;
9.2.	determinar à Universidade Federal do Espírito Santo/UFES, com fundamento no art. 250, inciso II, do Regimento Interno/TCU, que condicione a prorrogação do Contrato 31/2019, com vigência até 7/8/2020, à demonstração da vantajosidade da exigência de rede de postos de serviço credenciados em todas as unidades da Federação para abastecer os veículos da UFES, comparativamente a contratações pontuais para atender às demandas de deslocamento para fora do Estado ou a regiões com menor demanda, tendo em vista o histórico de quantitativo pouco expressivo desses deslocamentos e o caráter potencialmente restritivo da exigência, encaminhando o estudo à Selog/TCU no prazo de 30 (trinta) dias a contar da comunicação deste Acórdão;"
6.	Ao monitorar o cumprimento do item 9.2 retro, a Secretaria de Controle Externo de Aquisições Logísticas (Selog) propôs, em instrução às peças 101 e 102, considerar parcialmente cumpridas as medidas fixadas e expedir novas determinações à UFES, in verbis:
"Monitoramento de Acórdão
	A. Identificação do Processo

	TC Processo 003.492/2019-2
	Determinação e arquivamento

	Unidade Jurisdicionada
	Uasg

	Universidade Federal do Espírito Santo (Ufes) 
	153046

	Objeto

	Contratação de pessoa jurídica para prestação de serviços de gestão do fornecimento de combustíveis e manutenção preventiva e corretiva para a frota de veículos oficiais da Ufes (peça 40, p. 1, item 1.1) .

	Representante
	CNPJ

	Link Card Administradora de Benefícios Eireli (Link Card) 
	12.039.966/0001-11

	Modalidade
	Número do Contrato
	Critério de Julgamento

	Não se aplica
	31/2019 (peça 96) 
	Não se aplica

	Vigência
	Valor Contratado

	7/8/2019 a 7/8/2020, podendo ser prorrogado por mais 60 meses (peça 96, p. 2, item 2.1) 
	R$ 879.996,16 (peça 96, p. 3, item 3.1) 

	Fase do Contrato

	O Contrato 31/2019 foi assinado em 7/8/2019, com vigência até 7/8/2020 (peça 96) . Em 7/8/2020, foi celebrado o 1º Termo Aditivo 001/2020, prorrogando o contrato até 7/8/2021 (peça 95) .

	B. Monitoramento

	Acórdão a ser monitorado
	Acórdão 354/2020-TCU-Plenário, de 19/2/2020 (peça 60) 

	Documentos apresentados pela Unidade Jurisdicionada:

	1) Ofício 345/2020/GR/UFES, de 21/10/2020 (peça 92) , acompanhado dos seguintes documentos:
- Ofício 046/2020/DSL/SI/UFES, de 4/6/2020, assinado pelo Diretor de Segurança e Logística/SI/UFES (peça 93) ;
- relação das despesas realizadas no âmbito do Contrato 31/2019, no período de 8/2019 a 8/2020 (peça 94) ;
- Termo Aditivo 001/2020 ao Contrato 31/20119, celebrado em 7/8/2020 (peça 95) ; e
- Contrato 31/2019, celebrado em 7/8/2019 (peça 96) .
2) E-mail enviado pela UJ em resposta a nossa mensagem (peça 100, p. 1-3) , acompanhado de:
- esclarecimentos prestados pela entidade (peça 100, p. 1) ;
- Ofício 096/2020/DSL/SI/UFES, de 21/12/2020 (peça 100, p. 4) ;
- E-mail da contratada em resposta à Ufes sobre a rescisão contratual (peça 100, p. 5-7) ;
- Ofício 001/2021/DSL/SI/UFES, de 13/1/2021 (peça 100, p. 8-10) ; 
- imagem extraída do sítio dos Correios sobre o rastreamento do ofício enviado à empresa (peça 100, p. 11) ; e
- Estudo Técnico Preliminar 180/2020 (peça 100, p. 12-37) .

	Item do Acórdão:
	9.2 
	Tipo:
	Determinação 
	Análise:
	Parcialmente atendido 

	Transcrição:

			9.2. determinar à Universidade Federal do Espírito Santo/UFES, com fundamento no art. 	250, inciso II, do Regimento Interno/TCU, que condicione a prorrogação do Contrato 	31/2019, com vigência até 7/8/2020, à demonstração da vantajosidade da exigência de rede 	de postos de serviço credenciados em todas as unidades da Federação para abastecer os 	veículos da UFES, comparativamente a contratações pontuais para atender às demandas de 	deslocamento para fora do Estado ou a regiões com menor demanda, tendo em vista o 	histórico de quantitativo pouco expressivo desses deslocamentos e o caráter potencialmente 	restritivo da exigência, encaminhando o estudo à Selog/TCU no prazo de 30 (trinta) dias a 	contar da comunicação deste Acórdão. 

	Contextualização
3.	Tratam os autos de representação formulada pela empresa Link Card Administradora de Benefícios Eireli (peça 2) , comunicando supostas irregularidades no Pregão Eletrônico 61/2018 realizado pela Universidade Federal do Espírito Santo - Ufes (Uasg 153046) , visando à contratação de pessoa jurídica para a prestação de serviços de gestão do fornecimento de combustíveis e manutenção preventiva e corretiva para sua frota de veículos oficiais (peça 3, p. 1) .
4.	Examinados os autos nos termos das instruções técnicas lançadas as peças 10, 42 e 57, e endossadas pelos pronunciamentos desta unidade técnica (peças 11, 43 e 58-59) , verificou-se que a universidade cancelou o Pregão Eletrônico 61/2018 e, em substituição, instaurou o Pregão Eletrônico 66/2019, com o mesmo objetivo, promovendo alterações de algumas cláusulas editalícias (peça 40) . 
5.	Estando os autos com proposta conclusiva desta unidade técnica (peças 57-59) , o processo foi submetido à apreciação do TCU, tendo sido julgado consoante o Acórdão 354/2020-TCU-Plenário, na Sessão Plenária de 19/2/2020, de onde se extrai o item a seguir (peça 60) :
9.2. determinar à Universidade Federal do Espírito Santo/UFES, com fundamento no art. 250, inciso II, do Regimento Interno/TCU, que condicione a prorrogação do Contrato 31/2019, com vigência até 7/8/2020, à demonstração da vantajosidade da exigência de rede de postos de serviço credenciados em todas as unidades da Federação para abastecer os veículos da UFES, comparativamente a contratações pontuais para atender às demandas de deslocamento para fora do Estado ou a regiões com menor demanda, tendo em vista o histórico de quantitativo pouco expressivo desses deslocamentos e o caráter potencialmente restritivo da exigência, encaminhando o estudo à Selog/TCU no prazo de 30 (trinta) dias a contar da comunicação deste Acórdão.
6.	Ultrapassado o prazo fixado no item 9.2 do Acórdão 354/2020-TCU-Plenário, constatou-se, em sede de novo exame (peça 69) , que a Ufes não havia apresentado, até o dia 17/4/2020, qualquer informação ou documento relacionado ao cumprimento da determinação exarada. A vista de tal situação, propôs-se a realização de diligência à universidade para que se pronunciar, de forma conclusiva, sobre o atendimento à aludida determinação.
7.	Analisada a resposta da diligência, esta unidade técnica produziu nova instrução, em 29/6/2020 (peças 78-79) , concluindo, in verbis:
29.2. considerar não demonstrada a vantajosidade do modelo adotado no Pregão Eletrônico 66/2019, relativamente à exigência de rede de credenciados com cobertura em âmbito nacional, atributo que constitui, nos termos do item 9.2 do Acórdão 354/2020-TCU-Plenário, condição essencial para a prorrogação do Contrato 31/2019, derivado daquele certame;
9.2. ante a possibilidade de construção participativa das deliberações deste Tribunal, nos termos do art. 14 da Resolução-TCU 315/2020, e tendo em conta a constatação, no presente exame, da não comprovação da vantajosidade do modelo adotado no Pregão Eletrônico 66/2019, relativamente à exigência de rede de credenciados com cobertura em âmbito nacional, bem como o fato de que a evidenciação daquele atributo constitui, consoante o item 9.2 do Acórdão 354/2020-TCU-Plenário, condição essencial para a prorrogação do Contrato 31/2019, derivado daquele certame:
a) solicitar à Universidade Federal do Espírito Santo - Ufes, que apresente, caso queira, no prazo de quinze dias:
a.1)  relação das possíveis ações corretivas que poderão ser tomadas pela entidade para sanar a mencionada falha identificada ou para remover seus efeitos;
a.2)  manifestação abordando os possíveis impactos de eventual determinação do TCU no sentido de impedir a prorrogação do Contrato 31/2019, derivado do mencionado pregão, ou de limitála a um único período de 6 meses, caso sejam consideradas insuficientes as alternativas apresentadas em atendimento ao item anterior, visando à correção da falha identificada nesta instrução;
 (...) (grifos no original) .
8.	Após a análise da resposta da entidade, a Selog elaborou novo exame (peça 86-87) , e concluiu que não foram atendidas as medidas solicitadas no item 9.2 do Acórdão 354/2020-TCU-Plenário, uma vez que a Ufes não demonstrou a vantajosidade do modelo adotado no Pregão Eletrônico 66/2019, relativamente à exigência de rede de credenciados com cobertura em âmbito nacional. A par disso, propôs, in verbis:	
16.2	realizar a oitiva da Universidade Federal do Espírito Santo (Ufes) , com amparo no art. 250, V, do Regimento Interno/TCU, para que, no prazo de quinze dias, se pronuncie quanto aos seguintes pontos relativos ao Contrato 31/2019:
a) descumprimento da determinação contida no subitem 9.2, do Acórdão 354/2020-TCU-Plenário;
b) prorrogação do Contrato 31/2019, vigente desde 7/8/2019, por mais doze meses, até 7/8/2021, conforme Termo Aditivo 1/2020, de 7/8/2020, sem a necessária comprovação, pela Ufes, da vantajosidade da previsão de rede credenciada de postos de gasolina com cobertura nacional quando a demanda pelos serviços está concentrada em apenas quatro estados da Federação;
c) despesa, efetivada ou prevista, no âmbito do Contrato 31/2019, de 8/2019 a 8/2020, discriminando, de forma objetiva e consolidada, os totais de despesas mensais correspondentes a deslocamentos no âmbito do Estado do Espírito Santo (com identificação dos municípios) e os totais de despesas em deslocamentos para outros estados da Federação (com identificação dos estados e municípios) , de forma permitir aferir, clara e objetivamente, a relevância de previsão de cobertura nacional em relação ao valor da contratação em curso, incluindo os valores em deslocamento dentro e fora do referido estado-sede dessa Universidade;
d) nome completo, CPF, cargo/função e período de gestão dos signatários do Contrato 31/2019, de 7/8/2019, e de seu 1º Termo Aditivo, de 7/8/2020, bem como dos demais responsáveis pela definição do requesito contido no objeto contratual quanto à exigência de rede credenciada de postos de gasolina com cobertura em todo território nacional; 
e) cópia do Contrato 31/2019 e de seu termo aditivo; e
f) designação formal de interlocutor que conheça da matéria para dirimir eventuais dúvidas, informando nome, função/cargo, e-mail e telefone de contato.
9.	Por meio do Ofício 345/2020/GR/UFES, de 21/10/2020 (peça 92) , a entidade se manifestou conforme tópicos a seguir (peças 92-96) .
Item 16.2-a da Instrução de peça 86: descumprimento da determinação contida no subitem 9.2 do Acórdão 354/2020-TCU-Plenário.
Item 16.2-b da Instrução de peça 86: prorrogação do Contrato 31/2019, vigente desde 7/8/2019, por mais doze meses, até 7/8/2021, conforme Termo Aditivo 1/2020, de 7/8/2020, sem a necessária comprovação, pela Ufes, da vantajosidade da previsão de rede credenciada de postos de gasolina com cobertura nacional quando a demanda pelos serviços está concentrada em apenas quatro estados da Federação.
a)	está providenciando a imediata rescisão do Contrato, conforme consta no Processo 23068.026392/2020-18. Informou ainda que os estudos para viabilizar a nova contratação já estão em andamento.
b)	o Contrato 31/2019 foi aditivado através do processo digital nº 23068.026392/2020-18. A justificativa apresentada para a renovação está no Ofício 046/2020/DSL/SI/UFES, de 4/6/2020 [peça 93];
c)	o Termo Aditivo 001/2020 prorroga o contrato por mais doze meses, ou seja, de 7/08/2020 a 7/8/2021, ainda que equivocadamente, visto que na manifestação anterior enviada ao TCU, a Ufes, em sua alegação, solicitou que o contrato fosse prorrogado por pelo seis meses de modo que houvesse tempo hábil para a formalização da contratação nos termos determinados pelo Tribunal, ou seja, formalização de nova contratação sem a inclusão de exigências que possam cercear a participação de concorrentes ao certame, não mais incluir a exigência de rede de postos de combustíveis e oficinas mecânicas credenciadas em todos os Estados da Federação [peça 92];
d)	a Ufes justificou a prorrogação do citado contrato por mais doze meses nos termos a seguir [peça 93]:
d.1)	alega que a prorrogação será de doze meses ou até que seja concluído novo contrato para atender aos serviços de transporte da Ufes;
d.2)	em seguida informa que a prorrogação é necessária por se tratar de serviços de natureza continuada e que sua interrupção afetará todas as atividades nas áreas acadêmicas e administrativas da Ufes; e
d.3)	aduz, por fim, que a empresa contratada vem cumprindo fielmente as cláusulas do contrato e além de não cobrar taxa de administração, ainda atende por meio de rede de postos e oficinas tanto no Estado do Espírito Santo (ES) como em outros Estados da Federação, trazendo como vantagem para a Ufes a garantida do ir e vir de alunos, professores e servidores, sem a necessidade de se realizar processos de dispensa de licitações para cobertura de despesas de viagens fora do ES, e assim afastar o risco da universidade incorrer em fracionamento de licitações.
Análise:
10.	Em resposta ao nosso e-mail (peça 100, p. 2-3) emitido com fundamento no Memorando-Circular Segecex/TCU 16/2012, a entidade consignou que enviou correspondência à empresa contratada, a Link Card, em 21/12/2020, requerendo rescisão amigável do Contrato 31/2019, motivado pelas inconsistências encontradas pelo TCU por meio do Ofício 33178/2020-TCU/Seproc, datado de 1º/7/2020 (peça 100, p. 4) . No entanto, a contratada manifestou-se contrária a rescisão contratual pelos motivos ali expostos (peça 100, p. 5-7) . Diante da recusa, a Ufes encaminhou nova correspondência, em 19/1/2021, informando da rescisão unilateral do citado contrato, com prazo de quinze dias para manifestação da empresa (peça 100, p. 8) . Por fim, alegou que em consulta ao código de rastreio do documento no sítio dos Correios, até o momento, o documento ainda não tinha sido entregue à empresa (peça 100, p. 11) .
11.	De início, cabe ressaltar que o Tribunal, no item 9.2 do Acórdão 354/2020-TCU-Plenário, não determinou a rescisão do Contrato 31/2019, mas sim, condicionou a sua prorrogação a elaboração de estudos que demonstrasse a vantajosidade da exigência de rede de postos de serviços credenciados em todos os estados da Federação, vez que o modelo atual ensejava restrição à competitividade e risco de antieconomicidade da contratação.
12. 	Em 7/8/2020, data do término da vigência do Contrato 31/2019, a Ufes aditivou a contratação por mais doze meses, até 7/8/2021, alegando que a prorrogação se dará até que seja concluído novo contrato para atender aos serviços de transporte da Ufes, e ainda, que a dita prorrogação é necessária por se tratar de serviços de natureza continuada e que sua interrupção afetará todas as atividades nas áreas acadêmicas e administrativas da Ufes. 
13.	Em que pese os motivos alegados pela entidade, o fato é que a universidade aditivou o contrato sem ter apresentado ao Tribunal, até o presente momento, informações ou documentos demonstrando cabalmente a vantajosidade da previsão de rede credenciada de postos com cobertura nacional. Dessa forma, houve descumprimento a determinação do item 9.2 do Acórdão 354/2020-TCU-Plenário. 
14.	  No entanto, há que sopesar em favor da Ufes o interesse ora denotado em solucionar a questão, concretizado na iniciativa de cancelar o Contrato 31/2019 (peça 100, p. 4 e 8-10) , bem como dando início ao estudo técnico preliminar com vistas a realizar nova licitação (peça 100, p. 12-37) . 
15.	Embora à primeira vista posso parecer a solução adequada, o certo é que com o término da relação contratual a entidade ficará desguarnecida dos serviços essenciais para o seu funcionamento, situação que afetará sobremaneira as atividades de transporte relacionadas às áreas acadêmicas e administrativas da instituição, conforme informou a própria universidade. Portanto, em razão da prevalência do interesse público, é salutar que se deva dar continuidade à execução do aditivo até término de nova contratação, contanto que não ultrapasse a sua vigência, tempo suficiente para a universidade finalizar outro certame.
16.	Por pertinente, reproduzo trechos da bem lançada instrução de peça 78, para serem ponderados no caso de a entidade proceder nova contratação (v. item 18 adiante) :
22. Com efeito, a nosso ver, a universidade poderia - e deveria - ter avaliado outros cenários razoáveis para o atendimento das suas necessidades de deslocamento fora do Estado do Espírito Santo.
23. Uma das alternativas que poderia ter sido sopesada pela Ufes, por exemplo, era a limitação da área de cobertura de atendimento pelo contratado. Tendo em conta que as 103 viagens realizadas para fora do Estado do Espírito Santo, entre 2017 e 2019, abrangeram tão somente sete outras unidades da Federação contíguas entre si, com apenas uma viagem para três delas - MG (32) , RJ  (31) , BA (24) , SP (13) , DF (1) , GO (1) e PR (1) -, como consta do relatório apresentado pela Ufes  (peça 55, p. 811) , valeria perquirir se há real necessidade de o contrato contemplar os demais 20 estados, ou, até mesmo, as três unidades da Federação para as quais só houve um deslocamento (DF, GO e PR) . A redução da cobertura poderia resultar numa ampliação da competitividade, com consequente queda nos valores propostos, ou seja, na taxa de administração a ser praticada.
24. Outra opção que merecia ser avaliada pela universidade, para fins de comprovar a adequação e a economicidade do modelo definido no Pregão Eletrônico 66/2019, era apurar, tendo em conta o histórico de viagens efetivamente realizadas, os custos dos deslocamentos utilizando não meios próprios, mas empesas de transporte aéreo e/ou terrestre. Essa vertente foi consignada na análise que subsidiou o já mencionado Acórdão 1632/2012-TCU-Plenário (Relator Ministro José Múcio Monteiro) , sendo mencionada no parecer do Parquet especializado (peça 28 do TC Processo 033.757/2011-9) .
25. Cogita-se, ainda, da possibilidade de se estudar uma formatação híbrida para o atendimento à necessidade da Ufes, combinando as duas hipóteses acima, ou seja, com uma cobertura contratual restrita aos quatro estados com maior frequência de viagens e, para os demais deslocamentos, a utilização de empresa aérea e/ou terrestre.
 (...) .
17.	Dessa forma, considerando o término da aditivação previsto para 7/8/2021, tempo suficiente para implementar e finalizar novo processo licitatório, e considerando transcorrido quase a metade do prazo da vigência do aditivo, entendo apropriado rever a determinação à Ufes para que se abstenha de prorrogar o Termo Aditivo 001/2020 ao Contrato 31/2019 e, caso queira realizar nova licitação para os serviços de transportes, deixe de incluir cláusula editalícia exigindo rede de postos de serviço credenciados em todas as unidades da Federação para abastecer os veículos da Ufes, por restringir a competitividade do certame, por infringência ao art. 3º, inciso I, da Lei 8.666/1993, aplicável por força do art. 9º da Lei 10.520/2002, informando o TCU sobre o resultado das medidas dentro do prazo de trinta dias. 

	Item 16.2-c da Instrução de peça 86: despesa, efetivada ou prevista, no âmbito do Contrato 31/2019, de 8/2019 a 8/2020, discriminando, de forma objetiva e consolidada, os totais de despesas mensais correspondentes a deslocamentos no âmbito do Estado do Espírito Santo (com identificação dos municípios) e os totais de despesas em deslocamentos para outros estados da Federação (com identificação dos estados e municípios) , de forma permitir aferir, clara e objetivamente, a relevância de previsão de cobertura nacional em relação ao valor da contratação em curso, incluindo os valores em deslocamento dentro e fora do referido estado-sede dessa Universidade.
Manifestação da entidade:
a)	enviou o mapa de deslocamento das viagens realizadas no período de 8/2019 a 8/2020 (peça 94) .
Análise:
18.	Compilando os dados conforme a tabela abaixo, chegamos à conclusão de que aproximadamente 5% dos deslocamentos são realizados para fora do Estado do Espírito Santo e somente para cinco estados da Federação, de onde se infere a desnecessidade de exigir das licitantes rede credenciada de postos de gasolina em todas as 27 unidades da Federação. Tal exigência desarrazoada pode estar onerando desnecessariamente a contratação. Nesse sentido, merece a entidade refletir sobre o melhor modelo de contratação de serviços de transportes para seus servidores/professores, conforme tratado no item 16, retro.
	Deslocamentos
	Quantidade
	%

	Espírito Santo x Espírito Santo
	1.338
	95,30

	Espírito Santo x Bahia
	3
	0,20

	Espírito Santo x Minas Gerais
	22
	1,57

	Espírito Santo x Rio de Janeiro
	22
	1,57

	Espírito Santo x Sta. Catarina
	2
	0,14

	Espírito Santo x São Paulo
	17
	1,21

	Total
	1.404
	100

Item 16.2-d da Instrução de peça 86: nome completo, CPF, cargo/função e período de gestão dos signatários do Contrato 31/2019, de 7/8/2019, e de seu 1º Termo Aditivo, de 7/8/2020, bem como dos demais responsáveis pela definição do requisito contido no objeto contratual quanto à exigência de rede credenciada de postos de gasolina com cobertura em todo território nacional.
Manifestação da entidade:
a)	Gestor do Contrato: Anival Luiz dos Santos, CPF XXX.085.731-XX, servidor da Ufes a partir de 1980, atualmente exerce a função de Diretor da Diretoria de Segurança e Logística. Telefones: (27) 99772-2884 e 98805-5529;
Fiscal do Contrato e Membro da Comissão de Planejamento da Contratação: Carlos Roberto Coelho da Silva, CPF XXX.279.707-XX, servidor da Ufes desde 1981, atualmente exerce a função de Chefe da Divisão de Transporte e Logística. Telefone: (27) 99938-0967; e
Membro da Comissão de Planejamento da Contratação: Eduardo Vieira Dutra, Administrador, CRA/ES 16582, Siape 2817594. E-mail: eduardo.dutra@ufes.br. Telefone: (27) 99790-2636.
Análise: 
19.	Oitiva atendida.
Item 16.2-e da Instrução de peça 86: cópia do Contrato 31/2019 e de seu aditivo.
Manifestação da entidade:
a)	enviou as cópias solicitadas (peças 96 - contrato, e 95 - aditivo) .
Análise: 
20.	Oitiva atendida.
Item 16.2-f da Instrução de peça 86: designação formal de interlocutor que conheça da matéria para dirimir eventuais dúvidas, informando nome, função/cargo, e-mail e telefone de contato.
Manifestação da entidade:
a)	foi designado o servidor Eduardo Vieira Dutra, Administrador, CRA/ES 16582, Siape 2817594, e-mail: eduardo.dutra@ufes.br. Telefone: (27) 99790-2636.
Análise:
21.	Oitiva atendida.

	C. Proposta de Encaminhamento

	22.	Em virtude do exposto, propõe-se:
22.1.	considerar parcialmente atendidas as medidas solicitadas no item 9.2 do Acórdão 354/2020-TCU-Plenário;
22.2.	determinar à Universidade Federal do Espírito Santo, com fundamento no art. 250, inciso II, do Regimento Interno/TCU, c/c o art. 4º, inciso II, da Resolução-TCU 315/2020, que:
	a) adote as providências necessárias ao devido cumprimento da lei, abstendo-se de prorrogar, quando do término da atual vigência, o Contrato 31/2019 e seu Termo Aditivo 001/2020, resultantes do Pregão Eletrônico 66/2019, devendo a Ufes, caso queira realizar nova contratação para os serviços de transporte objeto do referido contrato, passar a abster-se de incluir, nos futuros instrumentos convocatórios e correspondentes minutas contratuais, previsão de exigência de rede de postos de serviço credenciados em todo o território nacional para abastecimento de veículos da entidade, e a limitar o alcance da cobertura geográfica pretendida apenas às unidades da Federação para as quais, quando da devida fase de planejamento de cada contratação, seja comprovadamente justificada sua vantajosidade econômica para a Administração, eis que não demonstrada quanto ao modelo adotado no Pregão Eletrônico 66/2019 e subsequente Contrato 31/2019, configurando restrição excessiva à competitividade do certame e descumprimento ao art. 3º, inciso I, da Lei 8.666/1993, aplicável por força do art. 9º da Lei 10.520/2002;
	b) informe o TCU sobre o resultado das medidas adotadas dentro do prazo de 30 (trinta) dias;
22.3.	informar à Universidade Federal do Espírito Santo do acórdão que vier a ser proferido, destacando que o relatório e o voto que fundamentam a deliberação ora encaminhada podem ser acessados por meio do endereço eletrônico www.tcu.gov.br/acordaos; e
22.4.	arquivar o processo, com fundamento no art. 169, III, do Regimento Interno/TCU.

7.	É o relatório.

não há

Não atuou.

MONITORAMENTO. REPRESENTAÇÃO. ACÓRDÃO 354/2020 - TCU - PLENÁRIO. UNIVERSIDADE FEDERAL DO ESPÍRITO SANTO. PREGÃO ELETRÔNICO 66/2019. CONTRATO 31/2019. EXIGÊNCIA DE REDE CREDENCIADA EM TODO O TERRITÓRIO NACIONAL. VANTAJOSIDADE ECONÔMICA NÃO EVIDENCIADA. CUMPRIMENTO PARCIAL. DETERMINAÇÕES. CIÊNCIA.

REPRESENTAÇÃO (REPR)

Secretaria de Controle Externo de Aquisições Logísticas (Selog).

Relato o presente processo em razão de sorteio realizado nos termos do art. 18-B da Resolução-TCU 175/2005.
2.	Conforme assentado no relatório precedente, trata-se de monitoramento do Acórdão 354/2020-TCU-Plenário, de minha relatoria, por meio do qual o Colegiado considerou procedente representação formulada pela empresa Link Card Administradora de Benefícios Eireli, em face de supostas irregularidades no Edital de Pregão Eletrônico 61/2018, a cargo da Universidade Federal do Espírito Santo/UFES, que teve por objeto a prestação de serviços de gestão do fornecimento de combustíveis e manutenção preventiva e corretiva para a frota de veículos oficiais.
3.	O Pregão Eletrônico 61/2018 foi cancelado e substituído pelo Pregão Eletrônico 66/2019, ambos com idêntico objeto, tendo a representação prosseguido em face da nova licitação.
4.	A insurgência da representante voltou-se contra o fato de que constava como requisito de qualificação técnica do primeiro pregão a exigência de rede de estabelecimentos credenciados em âmbito nacional. Com o novo pregão, os critérios de habilitação sofreram alteração e a exigência de rede credenciada foi deslocada para a fase de contratação. Mesmo assim, este requisito continuou a ser questionado pela capacidade de limitação do quantitativo de licitantes. 
5.	Ao final deste novo certame (Pregão Eletrônico 66/2019) , a UFES celebrou, em 7/8/2019, o Contrato 31/2019 com a representante, sob o valor de R$ 879.996,16, com vigência inicial até 7/8/2020, tendo sido celebrado o 1º Termo Aditivo 001/2020, prorrogando-se a avença até 7/8/2021.
6.	Diante da irregularidade confirmada no Pregão Eletrônico 66/2019, o Tribunal proferiu o Acórdão 354/2020-TCU-Plenário, de minha relatoria, para considerar procedente a representação e determinar à UFES que condicionasse a prorrogação do Contrato 31/2019 (vigência inicial até 7/8/2020) à demonstração da vantajosidade da exigência de rede de postos de serviço credenciados em todas as unidades da Federação para abastecer os veículos da UFES (item 9.2 da deliberação) .
7.	A Selog examinou o cumprimento do referido item 9.2 Acórdão 354/2020-TCU-Plenário e, por meio da instrução às peças 101 e 102, propôs considerar parcialmente cumprida a medida estabelecida pelo Tribunal e determinar à UFES que se abstenha de prorrogar o 1º Termo Aditivo ao Contrato 31/2019, porquanto não restou comprovada a vantajosidade de se exigir rede credenciada em todo o território nacional.
8.	Razão assiste à unidade técnica.
9.	O Pregão Eletrônico 66/2019 apresentou irregularidade consistente na não demonstração da vantajosidade de se exigir da contratada rede credenciada em todo o território para o cumprimento do objeto da licitação, qual seja a gestão do fornecimento de combustíveis e manutenção preventiva e corretiva para a frota de veículos oficiais da Universidade Federal do Espírito Santo. 
10.	Considerando que o contrato resultante do certame já havia sido celebrado (Contrato 31/2019, assinado em 7/8/2019) por ocasião da prolação do Acórdão 354/2020-TCU-Plenário (Sessão de 19/2/2020) , o Tribunal entendeu por bem não suspender o ajuste mas condicionar sua prorrogação à demonstração da vantajosidade da cláusula tida por irregular (exigência de rede credenciada em todo o território nacional) .
11.	Os estudos da vantajosidade da exigência deveriam ter sido encaminhados ao TCU no prazo de 30 dias.
12.	Considerando que a UFES não encaminhou ao TCU, em tempo, a demonstração da vantajosidade conforme estabelecido no item 9.2 da deliberação ora monitorada, a Selog realizou oitiva da unidade jurisdicionada.
13.	Em resposta à oitiva, a Universidade informou que prorrogou o Contrato 31/2019 por "se tratar de serviços de natureza continuada e que sua interrupção afetará todas as atividades nas áreas acadêmicas e administrativas da Ufes" e que já está providenciando a imediata rescisão contratual de forma unilateral.
14.	Pois bem, as medidas administrativas adotadas pela UFES denotam, conforme defendido pela unidade técnica, o cumprimento parcial do item 9.2 Acórdão 354/2020-TCU-Plenário. 
15.	Isso porque não restou comprovada a vantajosidade da exigência de a contratada possuir rede credenciada em todo o território nacional. Ao revés, a Selog demonstrou, na verdade, que a cláusula se revelou exacerbada, conforme tabela por ela elaborado:
	Deslocamentos
	Quantidade
	%

	Espírito Santo x Espírito Santo
	1.338
	95,30

	Espírito Santo x Bahia
	3
	0,20

	Espírito Santo x Minas Gerais
	22
	1,57

	Espírito Santo x Rio de Janeiro
	22
	1,57

	Espírito Santo x Sta. Catarina
	2
	0,14

	Espírito Santo x São Paulo
	17
	1,21

	Total
	1.404
	100

16.	Perceba-se que apenas 5% dos deslocamentos feitos no período de período de 8/2019 a 8/2020 foram interestaduais e que envolveram apenas 5 estados da Federação. Não se justifica, portanto, exigir rede credenciada em todas as 27 unidades federativas.
17.	Nesse sentido, afigura-se pertinente o encaminhamento proposto pela unidade técnica no sentido de o TCU determinar à UFES que se abstenha de prorrogar o 1º Termo Aditivo ao Contrato 31/2019, o qual tem vigência prevista para até 7/8/2021.
18.	Ademais, mostra-se adequada a proposta de determinar à Universidade que, ao licitar objeto semelhante ao do Pregão Eletrônico 66/2019, caso exija da contratada rede credenciada em outras unidades da Federação, limite a exigência apenas aos estados cuja vantajosidade econômica para a Administração tenha sido cabalmente demonstrada na fase de planejamento de cada contratação.
19.	Ante o exposto, acolho, com ínfimos ajustes de forma, as propostas da unidade técnica, cujos fundamentos integram as presentes razões de decidir, e Voto no sentido de que seja adotado o Acórdão que ora submeto a este Plenário.
TCU, Sala das Sessões Ministro Luciano Brandão Alves de Souza, em 10 de fevereiro de 2021.
RAIMUNDO CARREIRO 
Relator